臺灣高等法院刑事判決　　　　　　　　　　　　　九十二年度上訴字第四四一五號
　　上　訴　人
　　即　被　告　丁○○
　　指定辯護人　本院公設辯護人乙○○
右上訴人因殺人未遂等案件，不服臺灣士林地方法院九十二年度訴緝字第三二號，中
華民國九十二年十月十五日第一審判決（起訴案號：臺灣士林地方法院檢察署八十六
年度偵字第三一００號），提起上訴，本院判決如左：
    主  文
原判決撤銷。
丁○○共同連續傷害人之身體致重傷，累犯，處有期徒刑肆年。
    事  實
一、丁○○前曾於因違反麻醉藥品管理條例案件，經臺灣臺北地方法院八十三年易字
    第一二０四號判決有期徒刑四月，如易科罰金以三百元折算一日確定，於民國（
    下同）八十五年二月七日易科罰金執行完畢。
二、緣於八十六年二月六日農曆除夕當天下午三時許，「純純茶室」（位於臺北縣淡
    水鎮○○街二十八號）之常客甲○○偕同友人丙○、李英泉前往「純純茶室」飲
    酒，席間因甲○○未依往例點五號小姐蔡燕娟坐檯而另點其他小姐，然蔡燕娟卻
    自行至甲○○、丙○、李英泉之包廂內擬坐檯，惟遭甲○○以已點小姐為由相拒
    ，蔡燕娟因覺受辱心生不悅，乃將上情告知當時亦在「純純茶室」內之男友丁○
    ○，致引發丁○○心生不滿，頓時起意傷害洩憤，隨即於甲○○、丙○、李英泉
    三人在同日下午四時四十分許，離開「純純茶室」前往隔鄰，即位於「純純茶室
    」與臺北縣淡水鎮○○街二十四號「茶鄉茶室」間之理容院洗髮之際，約同真實
    姓名年籍不詳之成年男子計四人（其中二人綽號各為「加昌」、「矮子猴」），
    共同基於傷害之概括犯意聯絡，分由丁○○及該四名成年男子各攜帶長約三十五
    公分至四十五公分疑似西瓜刀之不詳利刃（均未扣案，無法證明係屬槍砲彈藥刀
    械管制條例所管制之刀械）以伺機教訓甲○○等人。甲○○、丙○、李英泉於同
    日下午五時許，步出理容院時，因遇甲○○之國中同學及丙○之國小同學即「茶
    鄉茶室」之股東陳添貴，陳添貴乃邀請甲○○等人進入除夕並未營業僅招待熟客
    之「茶鄉茶室」七號房間，丁○○認機不可失，即引領該四名成年男子各持前開
    不詳利刃由「純純茶室」走向「茶鄉茶室」，適李英泉暫離七號房間背對丁○○
    及該四名成年男子而面向坐於「茶鄉茶室」櫃檯內撥打電話，斯時茶鄉茶室之員
    工汪進和於丁○○等五人進入「茶鄉茶室」時便向渠等表明除夕並未營業，而丁
    ○○等五人仍以要尋人為詞，由丁○○帶頭經由走道衝入七號房間，適陳添貴因
    敬完酒正自七號房間離開欲返回二號房間而在走道上見到丁○○等五人，丁○○
    等五人一進入七號房間，見丙○坐於門口處，先由丁○○大喊：「給他死」，繼
    再基於傷害之概括犯意持刀朝丙○之左手揮砍一刀，並於丙○被砍後因疼痛趴於
    桌上時，再接續砍傷丙○背部一刀，造成丙○因此受有左手肘裂傷約三公分乘以
    一公分乘以一公分、背部撕裂傷三．五公分乘以一．五公分乘以二．五公分之傷
    害。甲○○於丙○遭擊後，倉皇逃離七號房間往走道奔跑，丁○○等五人追躡在
    後，丁○○追上抓住甲○○後，丁○○等五人再共同基於前述傷害之概括犯意聯
    絡，且客觀上能預見砍打人體頭部有致人於重傷害之可能，由丁○○以手中之不
    詳利刃正面朝甲○○之頭臉部位猛砍一刀，甲○○乃以左手臂加以阻擋頭臉以資
    防護，惟丁○○持刀續再砍殺甲○○二刀，繼則沿左肩由上往下以刀插入筋肉拖
    下，旋再揮刀割掉甲○○之左耳，以刀挑刺甲○○鼻子，復持該前開不詳利刃朝
    甲○○之左大腿猛刺，末再砍甲○○頭部二刀，致使甲○○受有左耳外傷性截肢
    併臉部皮膚缺損十二公分乘以六公分乘以一公分、後枕頭皮撕裂三公分乘以一公
    分乘以一公分、前額及臉部撕裂傷五公分乘以三公分乘以一公分、五公分乘以二
    公分乘以一．五公分及九公分乘以三公分乘以一．五公分併頭骨開放性骨折、前
    額五公分乘以一公分乘以一公分、鼻部五公分乘以一公分乘以三公分、右顴部四
    公分乘以二公分乘以一公分、左背外側撕裂傷三公分乘以０．五公分乘以０．一
    公分、右臂深度撕裂傷三十八公分乘以十公分乘以八公分疑肌肉神經受損、左手
    背撕裂傷一公分乘以０．二公分乘以０．一公分、左手肘撕裂傷十五公分乘以六
    公分乘以一公分併肌肉受損、左前臂撕裂傷十一公分乘以三公分乘以二公分併肌
    肉受損、左大腿深度撕裂傷約三十公分乘以十公分乘以十公分併肌肉斷裂等重傷
    害，甲○○頓時血流如注當場倒臥於「茶鄉○○○○道血泊中後，丁○○等五人
    見狀始停止攻擊，並於離去時，大喊「加昌」、「矮子猴」快跑而迅速逃離現場
    ，其間丁○○於行經「茶鄉茶室」櫃檯時並回頭而為站於櫃檯前之李英泉所目擊
    。甲○○則於昏迷經人送往馬偕紀念醫院淡水分院救治，惟其耳朵雖經甲○○胞
    弟於「茶鄉茶室」垃圾筒內尋獲然已壞死無法接回，致面容受損而為重大不治或
    難治之傷害。臺北縣警察局淡水分局中山路派出所警員蕭國章據報前往「茶鄉茶
    室」現場處理，經前往「純純茶室」及「茶鄉茶室」查訪，發現甲○○因於「純
    純茶室」點檯時曾與五號小姐蔡燕娟發生爭執，且案發後翌日蔡燕娟即未上班而
    丁○○亦同時失去蹤影，遂調取丁○○口卡片供甲○○、丙○、李英泉指認後循
    線查獲丁○○前開犯行並移送檢察官偵辦，迨於檢察官偵查中及提起公訴後，分
    據「茶鄉茶室」人員譚志梅、汪進和、翁榮祿及陳添貴證述丁○○案發當時確在
    「茶鄉茶室」內且係帶頭者，然因丁○○逃匿無蹤經臺灣士林地方法院發佈通緝
    後，始於九十二年七月三十一日，由警持搜索票在丁○○臺北縣蘆洲市○○街七
    十巷五號五樓居住處所內緝捕歸案。
二、案經被害人甲○○、丙○訴由臺北縣警察局淡水分局報請臺灣士林地方法院檢察
    署檢察官偵查起訴。
    理  由
一、上訴人即被告丁○○原否認有傷害甲○○及丙○。惟告訴人甲○○於原審調查時
    指證：「被告帶四、五個人進來，我先看到丙○被他們砍一刀，我才被砍，他們
    追著砍。我受傷部位，驗傷單上都有記載，有砍手、頭、大腿。他是把刀插著我
    身體拖下來，耳朵是用刀沿頭部往上拖，鼻子部分是用刀插著往臉上斜挑，我手
    筋都爛掉了，我的臉後來有去美容。被告就是當天持刀砍我的人之一，當時被告
    持白白亮亮的刀，刀刃尖尖的，長約四十五公分，因當時是在砍我，我沒有注意
    長度，就像西瓜刀的寬度。他衝進來先砍丙○，再過來砍我。他帶三、四個人進
    來，每個人手上都帶著刀，刀子如我之前所述。他先砍丙○，我就往外跑，他們
    就追著我砍，丙○被砍幾刀就趴下去了。我一出去就被抓住，被他們砍。先砍頭
    頂一刀，我用左手擋二刀，然後他們刺我左肩拖下來，然後割我耳朵、挑鼻子、
    再刺我大腿，頭部有二刀。我就倒下去了，後來的事情我就不知道，倒地時有聽
    到他們喊『家昌』、『矮仔猴』快跑。砍我的人就是被告，其他人也有砍我，而
    被告是砍我的頭部及手臂。其他三、四個人大約二十多歲」（見訴緝字卷一一○
    至一一九頁）。被害人丙○丙○於原審調查時指證：「進去一會兒就有三、四個
    人衝進來砍，我是被砍後就趴在桌上，我手被砍一刀，背部有砍一刀。是被告帶
    頭衝進來的，他帶三、四個人衝進來。」（見訴緝字卷一二○頁至一二八頁）。
    核與證人李英泉於偵查時證稱：「我在講電話，但當時有一人掉頭回來，我有指
    認出是丁○○。」（見偵查卷七七頁）。證人陳添貴於警訊時證稱：「他們是在
    七番內飲酒，我們是在門口遇到，我到二番坐一會後就至七番找甲○○及丙○敬
    酒。我敬完酒正要往外走的途中遇到手持西瓜刀的人，帶頭的好似丁○○的人。
    」（見偵查卷十背頁、六二頁）。證人即「茶鄉茶室」服務生譚志梅證稱：「我
    雖然站在櫃檯，但櫃檯比較高，我有看到四、五個人走進去，乒乒乓乓一陣又出
    去了，其中只有丁○○我認識，其他四人都沒看過。（見訴字第八二二號卷一三
    六背頁至一三七背頁）。
二、告訴人甲○○、丙○於八十六年二月六日至馬偕紀念醫院淡水院區急診時各有：
    (一)告訴人甲○○部份：一、左耳外傷性截肢併臉部皮膚缺損十二公分乘以六公分
    乘以一公分。二、後枕頭皮撕裂三公分乘以一公分乘以一公分。三、前額及臉部
    撕裂傷五公分乘以三公分乘以一公分、五公分乘以二公分乘以一．五公分及九公
    分乘以三公分乘以一．五公分併頭骨開放性骨折、前額五公分乘以一公分乘以一
    公分、鼻部五公分乘以一公分乘以三公分、右顴部四公分乘以二公分乘以一公分
    。四、左背外側撕裂傷三公分乘以０．五公分乘以０．一公分。五、右臂深度撕
    裂傷三十八公分乘以十公分乘以八公分疑肌肉神經受損。六、左手背撕裂傷一公
    分乘以０．二公分乘以０．一公分。七、左手肘撕裂傷十五公分乘以六公分乘以
    一公分併肌肉受損。八、左前臂撕裂傷十一公分乘以三公分乘以二公分併肌肉受
    損。九、左大腿深度撕裂傷約三十公分乘以十公分乘以十公分併肌肉斷裂。(二)告
    訴人丙○部份：一、左手肘撕裂傷約三公分乘以一公分乘以一公分。二、背部撕
    裂傷三．五公分乘以一．五公分乘以二．五公分，有馬偕紀念醫院八十六年九月
    二十六日馬院醫急字第八六一三六四號函（見訴字第八二二號卷七三頁）。此外
    並有馬偕紀念醫院甲種診斷證明書（見偵查卷十六、三七頁），告訴人甲○○及
    證人李英泉指認被告丁○○口卡片（見偵查卷十九至二十頁）、告訴人甲○○頭
    部及全身受傷照片五張（見偵查卷二一至二二、三七頁）、告訴人甲○○中華民
    國殘障手冊（見偵查卷七四背頁，載輕度肢障）及告訴人甲○○於九十二年十月
    一日原審審理時當庭所繪之案發現場位置圖等附卷可稽（見訴緝字卷一五○頁）
    。被告於本院審理時則坦承與已成年之共犯共五人持刀傷害甲○○、丙○二人（
    見本院九十三年一月六日審判筆錄三、五頁）。足見本件確係被告丁○○帶領四
    名成年男子衝入茶鄉茶室七號房間內砍傷告訴人丙○及於茶鄉○○○道上砍傷告
    訴人甲○○無訛。
三、被告於本院審理時雖稱：本件非因蔡燕娟遭拒絕坐檯之事而起，而係為了「阿本
    」而教訓被害人二人云云。惟被告於八十六年二月六日除夕當天亦在「純純茶室
    」，業據被告自承在卷（見訴緝字卷十九、七六頁，本院卷九十二年十二月二十
    四日準備程序筆錄二頁）。而告訴人甲○○係「純純茶室」之常客，以前至「純
    純茶室」都叫五號小姐蔡燕娟約有五、六次，此次至「純純茶室」因為已叫別的
    小姐，五號小姐蔡燕娟要進來坐檯，告訴人甲○○不讓她坐檯，因為沒有點五號
    小姐蔡燕娟，她有點不高興等情，亦據告訴人甲○○證述在卷（見訴字第八二二
    號卷四八、一０八、一０九頁，訴緝字卷一一○、一一三至一一四頁），並與證
    人即承辦警員蕭國章於原審調查時證稱：「我自己到純純茶室去查才知道是除夕
    夜當天，甲○○、丙○及陳添貴他們之前在純純茶室喝酒與裏面的小姐開玩笑，
    這小姐聽說是丁○○的女友，他們有與該小姐有衝突。是別的小姐說他們（指丁
    ○○與蔡燕娟）好像是男女朋友，案發後他們二人都找不到了」（見訴字第八二
    二號卷一０七背頁、一０八背頁至一０九頁）。另觀諸被告係於八十六年四月十
    六日始因違反麻醉藥品管理條例案件經臺灣士林地方法院檢察署執行科通緝，然
    被告自承於案發後即未再返回淡水及回家等情，足證被告係因發生本案之後始失
    去行蹤而致遭通緝，如非被告因犯本案而畏罪潛逃，又何須與蔡燕娟於案發後即
    失蹤，是被告丁○○所辯非因知蔡燕娟因點檯與告訴人甲○○發生爭執，尚不足
    採。
四、按殺人與傷害人致死之區別，應以有無殺意為斷，其受傷之多寡，及是否為致命
    部位，有時雖可藉為認定有無殺意之心證，究不能據為絕對標準；殺人與傷害致
    死之區別，即在下手加害時有無死亡之預見為斷。至受傷處所是否致命部位，及
    傷痕之多寡，輕重如何，僅足供認定有無殺意之參考，原不能為區別殺人與傷害
    致人死之絕對標準；刑法上殺人罪與傷害人致死罪之區別，本視加害人有無殺意
    為斷，被害人所受之傷害程度，固不能據為認定有無殺意之唯一標準，但加害人
    之下手情形如何，於審究犯意方面，仍不失為重要參考資料（參看最高法院十八
    年上字第一三０九號、十九年上字第七一八號、二十年非字第一０四號判例）。
    經查被告與告訴人素不相識、本無嫌隙，本件係被告因蔡燕娟坐檯遭拒之故而起
    ，被告與四名真實姓名不詳之成年男子為替蔡燕娟出氣而持不詳利刃加害於告訴
    人二人，雖被告傷及告訴人甲○○之頭臉等重要部位，然被告於本院審理時已供
    稱當時非常混亂，並不知傷及被害人身體何部位（見本院九十三年一月六日審判
    筆錄九頁），而行兇之際，因被害人並非處於靜止狀態，必加閃躲，本難期剌傷
    部位正確無誤，被告及前開四名男子若所真有殺人故意，要致告訴人甲○○、丙
    ○於死，以其人多勢眾，應不成問題，然被害人丙○亦只有手、背等部位受傷，
    且該傷口不深，尚難認屬人身要害，而被害人甲○○倒地後，被告等人即未再加
    以砍殺，應可認定被告等人無致人於死之故意，至於被告於帶頭衝入「茶鄉茶室
    」七號房間時揚言稱「給他死」，並經告訴人甲○○證述在案。惟台語之於雙方
    鬥毆之際高喊「給他死」，此不過助威之用語（嘗見拳擊賽，在場加油之觀眾，
    見己方之選手連續攻擊對方時，為替己方之選手加油，竟然高呼「給他死」），
    不能因此即認被告有殺人之犯意，否則，以當時告訴人丙○已因疼痛而趴於桌上
    根本無從反抗之際，大可逕往其上身頭、臉、頸部要害部位重刺，何須專挑背部
    ？而甲○○已倒地，何以被告等人未再加以殺害？況被告其與告訴人等二人素昧
    平生，何須置之於死地不可？凡此尚難認被告等人有殺害告訴人之犯意，故可見
    是被告之主觀犯意應僅係為替蔡燕娟出氣而欲加傷害於告訴人等二人而已。
五、復按加重結果犯，以行為人能預見其結果之發生為要件，所謂能預見乃指客觀情
    形而言，與主觀上有無預見之情形不同，若主觀上有預見，而結果之發生又不違
    背其本意時，則屬故意範圍；刑法第二百七十七條第二項後段之傷害致人於重傷
    罪，屬於加重結果犯之一種，須有傷害之行為及重傷之結果，且傷害與重傷，具
    有相當因果聯絡關係，而行為人對於加重結果之發生，能預見者，始能成立（參
    看最高法院四十七年台上字第九二０號判例、八十一年度台上字第三八四三判決
    ）。告訴人甲○○之左耳遭割下，受有左耳外傷性截肢之傷害，且該耳因已壞死
    無法接回，如前所述，雖告訴人之聽覺尚未受有影響，惟將損及告訴人甲○○面
    貌之完整，傷害重大，且不能治療或難於治療，應屬刑法第十條第四項第六款所
    謂其他於身體或健康有重大不治或難治之傷害。被告傷害甲○○之耳朵，足以發
    生上開重傷害之結果，在客觀上，被告不得謂無預見之可能，自應負傷害致重傷
    之加重結果犯責任。
六、又本件被害人甲○○、丙○於警訊時均已表明提出告訴，綜上所述，本件事證已
    臻明確，被告犯行堪以認定。
七、被告與真實姓名不詳之四名成年男子基於傷害之意思連絡及行為之分擔使用不詳
    利刃傷害告訴人甲○○、丙○二人，並致告訴人甲○○受有重傷害，核被告所為
    ，係犯刑法第二百七十七條第一項普通傷害罪，及同條第二項後段之傷害致重傷
    害罪，公訴意旨認被告觸犯刑法二百七十一條第二項、第一項之殺人未遂罪名，
    惟被告應無殺人之犯意已如上述，而起訴書已敘明被告等人持刀砍告訴人二人，
    就被告傷害告訴人之事實已於起訴書中敘及，則本院自得變更起訴法條而為審判
    。被告於同地連續傷害告訴人甲○○、丙○，時間既有先後，又侵害二法益，犯
    罪方法相同，觸犯同一罪名，顯係基於概括犯意為之，為連續犯，依刑法第五十
    六條，以傷害人之身體致重傷一罪論，並加重其刑。另被告等五人於行兇時固有
    人喊「給他死」，惟此應係實施犯罪時之助威語句，不能認此為恐嚇之言詞。被
    告丁○○與該四名真實姓名年籍不詳之成年男子，就前述犯行，有犯意聯絡及行
    為分擔，應依刑法第二十八條之規定，論以共同正犯。再被告前曾因違反麻醉藥
    品管理條例案件，經臺灣臺北地方法院八十三年易字第一二０四號判決有期徒刑
    四月，如易科罰金以銀元三百元折算一日確定，於八十五年二月七日易科罰金執
    行完畢，此有本院被告全國前案紀錄表附卷可據，被告於受有期徒刑執行完畢後
    ，五年內再犯本件最重本刑為有期徒刑以上之罪，為累犯，應依刑法第四十七條
    規定加重其刑。前述刑之加重，有二原因，依刑法第七十條規定，遞加之。
八、原審對被告論罪科刑，固非無見，惟原審認被告有殺害告訴人甲○○之犯意，又
    認被告等人於行兇時高喊「給他死」，認此為恐嚇之行為，均有未洽，被告提起
    上訴，指原審判刑太重，非無理由，應由本院將原判決撤銷改判，爰審酌被告犯
    罪動機、目的、手段及其品性、生活狀況、智識程度、犯罪所生損害、犯罪後直
    至本院審理時始坦承犯罪等一切情狀，量處被告有期徒刑四年。被告與四名真實
    姓名年籍不詳之成年男子雖各持疑似西瓜刀之不詳利刃供作傷害告訴人等二人之
    物，惟被告供稱係該四名男子所攜來（見本院九十三年一月六日審判筆錄六頁）
    ，且因未扣案，亦無從證明係屬槍砲彈藥刀械管制條例所管制之刀械而認定係違
    禁物，況案發迄今已逾六年，為免執行困擾，故不予宣告沒收，併此說明。
據上論斷，應依刑事訴訟法第三百六十九條第一項前段、第三百六十四條、第二百九
十九條第一項前段、第三百條，刑法第二百七十七條第二項後段、第二十八條、第五
十六條、第四十七條，判決如主文。
本案經檢察官李進誠到庭執行職務。
中　　　華　　　民　　　國　　九十三　　年　　　一　　　月　　 十三 　　日
                              臺灣高等法院刑事第三庭
                                  審判長法  官  張　連　財
                                        法  官  黃　金　富
                                        法  官  林　明　俊
右正本證明與原本無異。
如不服本判決，應於收受送達後十日內向本院提出上訴書狀，其未敘述上訴之理由者
並得於提起上訴後十日內向本院補提理由書（均須按他造當事人之人數附繕本）。
                                        書記官  蕭　進　忠
中　　　華　　　民　　　國　　九十三　　年　　　一　　　月　　 十五 　　日
附錄：本判決論罪科刑法條全文
刑法第二百七十七條：
傷害人之身體或健康者，處三年以下有期徒刑、拘役或一千元以下罰金。
犯前項之罪因而致人於死者，處無期徒刑或七年以上有期徒刑，致重傷者，處三年以
上十年以下有期徒刑。
